【裁判字號】    94,保險簡上,3
【裁判日期】    951115
【裁判案由】    給付保險金
【裁判全文】
臺灣嘉義地方法院民事判決           94年度保險簡上字第3號
上  訴  人  丙○○○
訴訟代理人  乙○○
被上訴人    中國人壽保險股份有限公司
法定代理人  甲○○
訴訟代理人  丁○○
上列當事人間請求給付保險金事件，上訴人對於中華民國94年10
月27日本院朴子簡易庭94年度朴簡字第81號第一審判決提起上訴
，本院於民國95年11月1日言詞辯論終結，判決如下：
    主      文
上訴駁回。
第二審訴訟費用由上訴人負擔。
    事實及理由
壹、上訴人上訴聲明：１、原判決廢棄，２、被上訴人應給付上
    訴人新臺幣（下同）350,000元及自起訴狀繕本送達之翌日
    起至清償日止，按週年利率10%計算之利息，而起訴主張下
    列各情及上訴意旨略以：
一、上訴人於民國88年9月23日投保被上訴人新前峰保本終身保
    險（下稱系爭本約）附加意外傷害保險（下稱系爭附約）。
    上訴人嗣於92年3月11日上午7時40分許在嘉義縣布袋鎮永安
    里271號，遭訴外人陳麗芳所駕駛之自小客車不慎擦撞，致
    上訴人顱內顳葉額葉腦膜下出血、蜘蛛膜下膜出血、深部頭
    皮撕裂傷約5公分之傷害。上訴人因系爭車禍致雙耳聽障，
    於94年3月9日在財團法人嘉義長庚紀念醫院嘉義分院（下稱
    長庚嘉義分院）以聽性腦幹反應測得兩耳聽力為左側100dB
    （即分貝）、右側100dB，上訴人已構成系爭本約及附約附
    表1「殘廢程度與保險金給付表」所列第4級第14項兩耳聽力
    永久完全喪失之殘廢，依系爭本約第11條第3項及系爭附約
    第8條第1項約定，被上訴人應給付殘廢保險金350,000元。
二、系爭本約及附約均係定型化契約，系爭本約及附約既未明文
    約定兩耳聽力永久完全喪失之檢測方式係純音聽力檢測或為
    聽性腦幹反應，依消費者保護法第11條第2項、保險法第54
    條第2項規定，契約條款如有疑義時應為有利於消費者即上
    訴人之解釋，故應認系爭本約及附約聽力檢測之方式不限於
    純音聽力檢測而包括聽性腦幹反應。上訴人聽覺神經已受損
    且有認知功能中度障礙，故無法再依純音聽力檢測而僅能以
    聽性腦幹反應方式測出其真正聽力閥值。
三、雖上訴人所提出聽力障礙之診斷證明書最早係93年2月7日，
    而已逾92年3月11日車禍發生後之180日。惟依財政部保險司
    92年10月16日臺保司3字第0920710958號函：「關於因意外
    傷害事故致成殘廢之事實之認定，應以其間具有因果關係存
    在，作為構成保險金給付之要件，而上述因果關係之認定，
    揆諸以往保險判例及現行業界實務，則多採用近因原則」，
    復參酌第136期壽險季刊關於6個月期間性質之會議結論，應
    認意外事故致成殘廢，若無法於事故發生後即時確定而係事
    故發生後逾180日後始發現者，若能證明被保險人殘廢係意
    外事故所致，則因殘廢與意外事故間有相當因果關係，被保
    險人仍不受180日之拘束，保險公司應給付保險金，故6個月
    期間性質係保險公司給付殘廢保險金之停止條件，並非如原
    審判決所認係被保險人發現殘廢事實之消滅時效、除斥期間
    。
四、依上訴人另案對陳麗芳起訴請求侵權行為損害賠償，現由臺
    灣高等法院臺南分院95年度上字第40號事件審理中，經該院
    囑託國立成功大學醫學院附設醫院（下稱成大醫院）鑑定，
    經成大醫院覆函謂：認知功能中度障礙應極有可能係因車禍
    造成腦出血所致，故上訴人兩耳聽障為系爭車禍所致。
貳、被上訴人聲明：上訴駁回，而以下列情詞置辯：
一、鈞院向長庚嘉義分院函詢系爭本約及附約註9所載聽力喪失
    認定之方式為何，該院覆函謂係指純音聽力檢測。而上訴人
    分別於94年2月15日、同年3月9日至長庚醫院作純音聽力檢
    測，其數值依序為右耳63分貝、左耳88分貝，右耳70分貝，
    左耳87分貝，並未達系爭本約及附約註9所載須兩耳均在80
    分貝以上之程度，上訴人既未達系爭本約及附約註9所謂聽
    力永久完全喪失，故其不得請求殘廢保險金。
二、上訴人並未舉證其有自事故發生之日起180日內所致兩耳聽
    力永久完全喪失之殘廢。而系爭本約及附約註9之180日係指
    意外事故與殘廢間有無因果關係之觀察期間，系爭本約及附
    約註12之6個月期間則係機能是否永久喪失之認定期間，二
    者性質有異，故上訴人援引第136期壽險季刊關於註12之6個
    月期間性質之會議結論主張不受註9之180日限制，實有誤解
    。
三、依94年6月16日長庚紀念醫院門診摘要註明上訴人雙耳聽障
    非外傷所致，而鈞院93年度交簡上字第52號刑事確定判決及
    上訴人另案對陳麗芳起訴請求損害賠償之鈞院93年度訴字第
    414號民事判決均認上訴人雙耳聽障非系爭車禍所致，故被
    上訴人無須給付保險金。
參、本院判斷：
一、兩造不爭執事項：
（一）兩造於88年9月23日訂立系爭本約及附約。
（二）上訴人於上開時地遭陳麗芳所駕駛之自小客車擦撞。
（三）上訴人於94年2月15日依純音聽力檢測兩耳聽力分別為左
      耳88分貝、右耳63分貝（本院卷第135頁誤載為右耳69分
      貝），94年3月9日依純音聽力檢測兩耳聽力分別為左耳87
      分貝、右耳70分貝。
（四）上訴人可得請求之保險金額為350,000元。
二、兩造爭執事項：
（一）系爭本約及附約所定聽力永久完全喪失之檢測方式係指純
      音聽力檢測或兼含聽性腦幹反應。
（二）上訴人是否符合系爭附約第8條第1項，係自系爭車禍發生
      之日起180日內致成兩耳聽力永久完全喪失之殘廢。
（三）上訴人兩耳聽力永久完全喪失之殘廢是否係92年3月11日
      車禍所致。
三、民事訴訟如係由原告主張權利者，應先由原告負舉證之責，
    若原告先不能舉證，以證實自己主張之事實為真實，則被告
    就其抗辯事實即令不能舉證，或其所舉證據尚有疵累，亦應
    駁回原告之請求。解釋契約，固須探求當事人立約時之真意
    ，不能拘泥於契約之文字，但契約文字業已表示當事人真意
    ，無須別事探求者，即不得反捨契約文字而更為曲解。最高
    法院17年上字第917號判例、同年上字第1118號判例意旨得
    資參照。經查：系爭本約第11條第3項：「3、殘廢保險金：
    被保險人於本契約有效期間內，致成附表1「殘廢程度與保
    險金給付表」中所列第2、3、4、5、6級殘廢程度之一者，
    本公司給付殘廢保險金，其金額按該表所列之給付比例乘以
    投保保險金額計算」。系爭附約第8條第1項：「被保險人於
    本附約有效期間內遭受第6條約定的意外傷害事故，自意外
    傷害事故發生之日起180日以內致成附表1「殘廢程度與保險
    金給付表」中所列28項殘廢程度之一者，本公司給付殘廢保
    險金，其金額按該表所列之給付比例乘以投保保險金額計算
    」，而附表1「殘廢程度與保險金給付表」第4級第14項係指
    兩耳聽力永久完全喪失。系爭本約及附約之註9聽力喪失的
    認定：「(1)聽力的測定，依中華民國工業規格標準的聽力測
    定器為之。(2)聽力永久完全喪失係指周波數在500、1000、2
    000、4000赫（hertz）時的聽力喪失程度分別為a、b、c、d
    ；dB（強音單位）時，其（a+2b+2c+d）之1/6的值在80dB以
    上（相當於耳殼而不能聽懂大聲語言）且無復原希望者」。
    系爭本約及附約之註12：「所謂機能永久完全喪失係指經6
    個月以後其機能仍完全喪失者」。依上開契約條款為文義解
    釋，可知上訴人得請求殘廢保險金之要件有3：1.兩耳構成
    註9定義之聽力完全永久喪失，2.兩耳聽力完全永久喪失係
    在意外事故發生之日起180日即已發生，3.兩耳聽力完全永
    久喪失與意外事故間有相當因果關係，須符合上開3個要件
    ，上訴人始得依約請求被上訴人給付保險金，經查：
（一）本院檢送系爭本約及附約註9關於聽力喪失認定之契約條
      文，函詢長庚嘉義分院該條款所描述聽力喪失認定之檢測
      方式係指純音聽力檢測抑或是聽性腦幹反應，該院以（95
      ）長庚院嘉字第00892號覆函謂係指純音聽力檢測，故可
      認系爭本約及附約註9所約定聽力喪失認定之檢測方式係
      指純音聽力檢測而非聽性腦幹反應。被上訴人抗辯兩造契
      約約定檢測方式係純音聽力檢測，應堪採信，上訴人主張
      契約未明文約定檢測方式，故應作有利於消費者即上訴人
      之解釋而認包括聽性腦幹反應云云，與上開契約條款明示
      之檢測方式不符，無法採信。而上訴人於94年2月15日、
      同年3月9日2次至長庚嘉義分院接受純音聽力檢查，檢測
      數值依序為左耳88分貝、右耳63分貝，左耳87分貝、右耳
      70分貝，上開數值均未達系爭本約及附約註9所定依純音
      聽力檢測兩耳須達80dB以上之聽力完全永久喪失，上訴人
      既未符合系爭本約及附約註9所定上開要件，上訴人即不
      得請求保險金。
（二）系爭附約第8條第1項：「被保險人於本附約有效期間內遭
      受第6條約定的意外傷害事故，自意外傷害事故發生之日
      起180日以內致成附表1「殘廢程度與保險金給付表」中所
      列28項殘廢程度之一者，本公司給付殘廢保險金，其金額
      按該表所列之給付比例乘以投保保險金額計算」。細繹該
      文意，可知被保險人因意外事故所致之殘廢結果須於意外
      事故之日起180日內發生，該條項約定寓有避免殘廢結果
      與意外事故間二者因果關係因時間久遠而難以認定，且保
      險人亦透過保險精算承擔此180日內因意外事故所致殘廢
      而須給付保險金之風險並以180日為基礎據以核算出要保
      人所應繳納保險費之數額，故上訴人應舉證殘廢結果係於
      意外事故發生之日起180日內即已發生，縱使殘廢結果逾
      180日後始行發現，其仍應舉證殘廢結果於意外事故發生
      之日起180日內即已存在。惟查：卷附上訴人所提病歷資
      料及診斷證明書均係原告94年2月15日、同年3月9日之純
      音聽力及聽性腦幹反應檢測數值，僅足證上訴人逾車禍發
      生約2年後之聽力檢測數值，惟此尚不足證上訴人兩耳聽
      力喪失之殘廢結果自92年3月11日起180日內即已存在。而
      原審卷附上訴人所提關於其最早聽障紀錄係訴外人長庚紀
      念醫院王文弘醫師所出具之門診診療摘要，而該摘要載明
      ：「初診日期：93年2月27日，初診診斷：聽力障礙。93
      年3月9日聽性腦幹反應，右耳80分貝，左耳70分貝」，故
      上訴人最早聽障紀錄係93年2月27日，其已逾92年3月11日
      車禍發生近1年後，且該門診診療摘要並無上訴人93年2月
      27日兩耳純音聽力閥值，故亦無法認定上訴人其時是否已
      達系爭本約及附約註9之聽力喪失程度，上訴人既未舉證
      自92年3 月11日起180日內即已存在兩耳純音聽力閥值均
      達80dB以上之殘廢結果，上訴人請求給付保險金，依約洵
      屬無由。上訴人另引據卷附第136期壽險季刊之會議結論
      主張被上訴人應給付保險金云云，然該次會議係討論關於
      認定機能是否永久喪失之6個月期間，若經6個月後機能喪
      失之情形仍存續，始得謂機能永久喪失而係殘廢，保險人
      於6個月期間內並不負給付遲延責任等情。上開關於認定
      機能是否「永久」喪失之6個月期間之會議結論與系爭附
      約第8條第1項所謂機能「有無」於事故發生之日起180日
      內喪失，二者本屬不同層次之問題，故上訴人此部分主張
      ，亦不可採。
（三）上訴人依成大醫院成附醫耳字第0950009635號函、成大醫
      院病患診療資料摘錄表主張兩耳聽障為系爭車禍所致：惟
      查：上訴人未能舉證兩耳純音聽力閥值已達系爭本約及附
      約註9所定聽力喪失，難認其有兩耳聽力永久完全喪失之
      殘廢，業如前述，而卷附成大醫院成附醫耳字第09500096
      35號函謂：「…病患在車禍發生以來近2年間，尤其車禍
      之前完全無可資比較之相關聽力檢查資料，實難認定車禍
      之因果關係。三、至於CT scan之檢查顯示蜘蛛腦膜下出
      血，左側額顳葉硬腦膜下血腫等發現，無法認定與聽力損
      失有關」。經本院依職權調取本院92年度交簡字第1037號
      、93年度交簡上字第52號陳麗芳過失傷害刑事卷宗核閱，
      93年度交簡上字第52號刑事卷宗第64頁長庚嘉義分院（93
      ）長庚院嘉字第260號關於上訴人聽力受損之覆函略謂：
      …在本院就醫紀錄中並沒有受傷前聽力檢查報告以供參考
      比較，無法就上訴人聽力受損與車禍間因果關係為明確結
      論等語。而93年度交簡上字第52號刑事卷宗第1卷第112頁
      長庚林口分院 (93)長庚院法字第0841號函略為：上訴人
      雙側聽神經受損部分，因有多重造成因素，無法僅據病患
      於本院就診之紀錄予以評估等語。又卷附上訴人所提成大
      醫院病患診療資料摘錄表係載明上訴人認知功能障礙應極
      有可能為車禍造成腦出血所致，該摘錄表並未就上訴人聽
      力受損與車禍間之因果關係為認定。依上開醫院覆函及成
      大醫院病患診療資料摘錄表，均不足證上訴人聽力受損為
      系爭車禍所致，故上訴人此部分主張，亦無足取。
四、綜前所述，系爭本約及附約註9所定聽力檢測方式係指純音
    聽力檢測，惟上訴人純音聽力閥值並未達系爭本約及附約註
    9所定聽力喪失之程度，難認其有兩耳聽力永久完全喪失之
    殘廢，且其亦未舉證聽力受損係於車禍發生之日起180日內
    即已存在、聽力受損與系爭車禍間有相當因果關係，故其依
    保險契約之法律關係請求被上訴人給付保險金，依約洵屬無
    由，原審為上訴人敗訴之判決，於法並無不合，上訴意旨指
    摘原判決不當，求予廢棄改判，為無理由，應予駁回。
肆、因本件事實業臻明確，故兩造其餘攻擊、防禦方法及所提證
    據，即無須再予審酌，爰未逐一論述，附此敘明。
伍、結論：本件上訴為無理由，依民事訴訟法第436條之1第3項
    、 第449條第1項、第78條，判決如主文。
中    華    民    國    95    年    11    月    15    日
            民二庭審判長法  官  黃茂宏
                        法  官  黃明展
                        法  官  陳琪媛
以上正本係照原本作成。
本件不得上訴。
中    華    民    國    95    年    11    月    15    日
                        書記官  林柑杏


司法院資訊處製作；財團法人民間司法改革基金會備份。
